---
title: "Aula 2 - Estatística descritiva: medidas de dispersão"
subtitle: Lições na linguagem R
author:
  - name: Luiz Antônio Gouveia de Oliveira
    email: luiz.oliveira@df.senac.br
    affiliation: 
      - id: Faculdade SENAC DF
        name: Faculdade SENAC DF
date: last-modified
date-format: "DD/MM/YYYY"
format:
  html:
    code-fold: show
    code-summary: "Ocultar/mostrar"
    code-copy: true
    number-sections: false
    toc: true
    toc-depth: 4
    toc-location: left
    toc-title: Sumário
    title-block-banner: "#057bb4"
    embed-resources: true
    css: styles.css
  pdf:
    include-in-header: 
      text: |
execute:
  warning: false
  echo: true
  eval: true
  message: false
editor: source
editor_options: 
  chunk_output_type: inline
reference-location: margin
---

## Pacotes requeridos

```{r}
#| echo: true
#| eval: true
#| message: false
#| warning: false


# devtools::install_github("yutannihilation/ggsflabel")

   # Testa se o pacote "pacman" está instalado. Se necessário, faz a instalação
if (!require(pacman)) install.packages("pacman")

pacman::p_load(tidyverse,   # Família de pacotes para manipulação de dados
               kableExtra,
               rmarkdown,
               ggplot2,
               tidyr)


options(scipen = 999)

```


## 1. Carregamento e preparação dos dados
Utilizaremos dois datasets nesta aula. O Dataset A traz dados de desempenho de alunos em três disciplinas. O Dataset B expande o conjunto de e-commerce da Aula 1 com informações adicionais de ticket por região.

```{r setup_dados, echo=TRUE, eval=TRUE}
# Carregando os datasets
Aula2_DatasetA_notas <- read.csv("Aula2_DatasetA_notas.csv")
Aula2_DatasetB_ticket_regiao <- read.csv("Aula2_DatasetB_ticket_regiao.csv")

# Verificando a estrutura
Aula2_DatasetA_notas
Aula2_DatasetB_ticket_regiao

# Verificando a estrutura
str(Aula2_DatasetA_notas)
str(Aula2_DatasetB_ticket_regiao)

# Verificando os nomes das colunas
names(Aula2_DatasetA_notas)
names(Aula2_DatasetB_ticket_regiao)
```


## 2. Homogeneidade das notas por disciplina (Dataset A)
Para cada uma das três disciplinas (Estatística, Programação e Visualização):

2.1	Calcule a média, o desvio-padrão amostral e o CV.

```{r eval=TRUE}
names(Aula2_DatasetA_notas)

# Média
media_estatistica <- mean(Aula2_DatasetA_notas$estatistica)
media_programacao <- mean(Aula2_DatasetA_notas$programacao)
media_visualizacao <- mean(Aula2_DatasetA_notas$visualizacao)

media_estatistica
media_programacao
media_visualizacao

# Desvio-padrão

dp_estatistica <- sd(Aula2_DatasetA_notas$estatistica)
dp_programacao <- sd(Aula2_DatasetA_notas$programacao)
dp_visualizacao <- sd(Aula2_DatasetA_notas$visualizacao)

dp_estatistica
dp_programacao
dp_visualizacao

# Coeficiente de variação

cv_estatistica <- dp_estatistica / media_estatistica * 100
cv_programacao <- dp_programacao / media_programacao * 100
cv_visualizacao <- dp_visualizacao / media_visualizacao * 100

cv_estatistica
cv_programacao
cv_visualizacao

# Amplitude
amplitude_estatistica <- max(Aula2_DatasetA_notas$estatistica) - min(Aula2_DatasetA_notas$estatistica)
amplitude_programacao <- max(Aula2_DatasetA_notas$programacao) - min(Aula2_DatasetA_notas$programacao)
amplitude_visualizacao <- max(Aula2_DatasetA_notas$visualizacao) - min(Aula2_DatasetA_notas$visualizacao)

amplitude_estatistica
amplitude_programacao
amplitude_visualizacao

# Variancia

variancia_estatistica <- var(Aula2_DatasetA_notas$estatistica)
variancia_programacao <- var(Aula2_DatasetA_notas$programacao)
variancia_visualizacao <- var(Aula2_DatasetA_notas$visualizacao)

variancia_estatistica
variancia_programacao
variancia_visualizacao

resultado_2_1 <- data.frame(
  disciplina = c("Estatística", "Programação", "Visualização"),
  media = c(media_estatistica, media_programacao, media_visualizacao),
  desvio_padrao = c(dp_estatistica, dp_programacao, dp_visualizacao),
  coeficiente_variacao = c(cv_estatistica, cv_programacao, cv_visualizacao),
  amplitude = c(amplitude_estatistica, amplitude_programacao, amplitude_visualizacao),
  variancia = c(variancia_estatistica, variancia_programacao, variancia_visualizacao)
)

resultado_2_1

z_programacao <- (9.5 - media_programacao) / dp_programacao
round(z_programacao, 2)

```

2.2	Qual disciplina apresenta maior variabilidade nas notas? E a menor?
R: Programação tem a maior dispersão, e estatística tem a menor.

2.3	Em qual disciplina o desempenho dos alunos e mais homogêneo?
R: Estatística, pois apresenta as menores medidas de dispersão (menor variância, menor desvio padrão e menor cv).

2.4	Um aluno tirou 9,5 em Programação. Quantos desvios-padrão ele esta acima da média? Isso é um resultado incomum?
R: Aproximadamente 1.09 desvio padrão acima da média. Não, é acima da média, mas apenas aproximadamente 1.09.


## 3. Dispersao do ticket por regiao (Dataset B)

Para cada regiao do Dataset B:

3.1	Calcule a média, a mediana e o desvio-padrão do ticket médio.


```{r eval=TRUE}
names(Aula2_DatasetB_ticket_regiao)

media_ticket <- mean(Aula2_DatasetB_ticket_regiao$ticket)
media_ticket






```

3.2	Calcule o CV de cada região. Classifique a variabilidade (baixa, moderada, alta).

```{r eval=TRUE}








```


3.3	Qual região tem o maior CV? O que isso indica sobre o comportamento das vendas nessa região?




3.4	Remova o outlier (B12). Recalcule média, desvio-padrão e CV do Sudeste. O quanto o outlier distorcia os resultados?

```{r eval=TRUE}








```




## 4. Comparação entre regiões e disciplinas

Usando o CV como critério de comparação:

4.1 É possível comparar diretamente o CV das notas (Dataset A) com o CV dos tickets (Dataset B)? Por que?



4.2	Liste todas as variáveis analisadas em ordem crescente de CV. O que esse ranking revela?







